臺灣高等法院刑事判決
110年度上訴字第714號
上  訴  人  臺灣桃園地方檢察署檢察官
被      告  廖芸萍



                    （另案於法務部○○○○○○○○○○附設勒戒處所觀察勒戒中） 
上列上訴人因被告違反毒品危害防制條例案件，不服臺灣桃園地
方法院109年度審訴字第1029號，中華民國109年12月30日第一審
判決（起訴案號：臺灣桃園地方檢察署109年度毒偵字第93號、
第408號、第1642號），提起上訴，本院判決如下：
    主  文
上訴駁回。
    理  由
一、經本院審理結果，認第一審判決對被告廖芸萍為公訴不受理
    之諭知，核無不當，應予維持，並引用第一審判決書記載之
    理由（如附件）。
二、檢察官上訴意旨略以：按毒品危害防制條例對於進入司法程
    序之戒癮治療方式，採取「觀察、勒戒或強制戒治」及「附
    命緩起訴」雙軌制，其目的在給予施用毒品者戒毒自新機會
    。被告既同意參加戒癮治療，由檢察官採行「附命緩起訴」
    方式，此後「附命緩起訴」經撤銷，自不能再改採「觀察、
    勒戒或強制戒治」方式，重啟處遇程序。是修正前毒品危害
    防制條例第24條乃一般刑事訴訟程序之例外規定，屬刑事訴
    訟法第1條第1項規定之「其他法律所定之訴訟程序」。修正
    前毒品危害防制條例第24條第2項規定「前項（第1項）緩起
    訴處分，經撤銷者，檢察官應依法追訴」，已明示施用毒品
    案件於撤銷緩起訴處分後之法律效果為「依法追訴」，此乃
    因被告事實上已接受等同「觀察、勒戒」之處遇，惟其竟未
    能履行該條件，自應於撤銷緩起訴處分後就前案依法起訴，
    而無再次聲請法院裁定觀察、勒戒之必要。且「附命緩起訴
    」後，3年（原規定 5年，下同）內再犯施用第一級或第二級
    毒品者，因其事實上已接受等同「觀察、勒戒」處遇，顯見
    再犯率甚高，原規劃之制度功能已無法發揮成效，自得依10
    9年1月15日修正公布之毒品危害防制條例第23條第2項或修正
    前第24條第2項規定之相同法理，逕行提起公訴，無再依修正
    後毒品危害防制條例第20條第1項重為聲請觀察、勒戒之必要
    。否則若被告心存僥倖，有意避險，選擇對其較有利之戒癮治
    療，如有再犯，又可規避直接起訴之規定，自與法律規範目的
    有悖（最高法院104年度第2次刑事庭會議決議意旨參照）。經
    查，被告前因施用第一級毒品案件，經檢察官以108年度毒
    偵字第3433號為附命完成戒癮治療緩起訴處分，並於108年9
    月4日確定，惟被告未完成戒癮治療，前開緩起訴處分因而
    經撤銷等情，有被告之全國刑案資料查註紀錄表1份在卷可參，
    是被告事實上已接受等同觀察、勒戒之處遇。原判決固援引
    最高法院109年度台非字第76號判決意旨，認被告未完成附命
    緩起訴之戒癮治療，事實上未等同於接受觀察、勒戒或強制戒
    治等語。惟該案判決事實，係該案被告之附命緩起訴未經撤
    銷，與本案被告之附命緩起訴業經撤銷，顯不相同，尚無從
    比附援引。從而，被告於前開緩起訴處分確定後3年內之108
    年10月22日下午4時、108年10月23日凌晨1時14分許為警採
    尿回溯120小時內某時、108年11月8日晚間某時、108年11月
    10日上午7時30分、108年12月17日上午11時許，犯本案之施
    用第一級、第二級毒品犯行，揆諸上揭最高法院決議意旨，
    自不能再改採觀察、勒戒或強制戒治方式，重啟處遇程序，
    應由檢察官逕行起訴，是本署檢察官起訴與法定程式相符，
    原審諭知不受理判決，尚嫌未洽等語。
三、按起訴之程式違背規定者，應諭知不受理之判決，並得不經
    言詞辯論為之，刑事訴訟法第303條第1款、第307條分別定
    有明文。又施用第一、二級毒品為犯罪行為，毒品危害防制
    條例第10條設有處罰規定，施用第一、二級毒品者，本應科
    以刑罰。惟毒品危害防制條例於87年修訂施行後，對於施用
    毒品者肯認具有「病患性犯人」之特質，基於刑事政策，對
    合於一定條件之施用者，依同條例第20條之規定，施以觀察
    、勒戒及強制戒治之保安處分，嗣於97年4月30日修正公布
    第24條，同年10月30日施行後，對於犯施用第一、二級毒品
    罪者，進入司法程序之戒癮治療方式，係採取第20條第1項
    、第2項規定「觀察、勒戒或強制戒治」及第24條第1 項所
    定「附命完成戒癮治療之緩起訴處分」（下稱「附命緩起訴
    」）雙軌制。該條例於109年1月15日又修正公布第20條第3
    項及第23條第2項，同年7月15日施行，依同條例第35條之1
    第1、2款規定，犯第10條之罪者，不論其行為係在新法施行
    生效前或施行生效後所為，均應依新法規定處理。而依修正
    之同條例第20條第3項規定，犯第10條之罪於觀察、勒戒或
    強制戒治執行完畢釋放後，3年後再犯者，適用同條第1、2
    項（即應先觀察勒戒或強制戒治）之規定，且所謂「3年後
    再犯」，只要本次再犯（不論修正施行前、後）距最近1次
    觀察、勒戒或強制戒治執行完畢釋放，已逾3年者，即該當
    之，不因其間有無犯第10條之罪經起訴、判刑或執行而受影
    響（最高法院109年度台上大字第3826號裁定參照）。法條
    規定既以「觀察、勒戒或強制戒治執行完畢釋放」作為起算
    之基準時點，若觀察、勒戒等處遇尚未執行完畢，即無從起
    算該「3年」期間。而過去實務雖以「附命緩起訴」後，5年
    內（新法修正為3年）再犯施用第一、二級毒品者，因事實
    上已接受等同「觀察、勒戒」處遇，依毒品危害防制條例第
    23條第2項之相同法理，逕行提起公訴，無重為觀察、勒戒
    必要（最高法院104年度第2次刑事庭會議）。但行為人雖經
    檢察官為「附命緩起訴」，若未完成戒癮治療，即難與已接
    受「觀察、勒戒或強制戒治『執行完畢』」之處遇等同視之（
    最高法院109年度台非字第76、77號判決意旨參照），而無
    從起算該「3年」期間。修正之毒品危害防制條例第23條第2
    項係以「觀察、勒戒或強制戒治執行完畢釋放後，3年內再
    犯」為其追訴條件，倘行為人前未曾接受觀察、勒戒等處遇
    ，或距最近1次觀察、勒戒或強制戒治執行完畢釋放，已逾3
    年者，自無從適用該規定予以處罰追訴，仍應適用修正後毒
    品危害防制條例第20條第1項規定辦理（並參照最高法院109
    年度台上大字第3536號提案裁定之肯定說見解及撤銷提案裁
    定之理由）。
四、經查：被告前因施用毒品案件，經法院裁定送觀察、勒戒後
    ，認無繼續施用毒品之傾向，於101年10月19日執行完畢釋
    放出所，並經檢察官以101年度毒偵緝字第335號、101年度
    毒偵字第3925、4305號為不起訴處分確定；又因施用毒品案
    件，經檢察官以108年度毒偵字第3433號為附命完成戒癮治
    療之緩起訴處分，並於108年9月4日確定，嗣因被告於緩起
    訴期間內，未完成戒癮治療，經檢察官以109年度撤緩字第1
    64號為撤銷緩起訴處分等情，有上開撤銷緩起訴處分書、本
    院被告前案紀錄表及施用毒品案件紀錄表在卷可考。被告前
    案既然未完成戒癮治療，不能認事實上已接受過等同「觀察
    、勒戒或強制戒治『執行完畢』」釋放之處遇，難認其已經受
    勒戒、戒治完畢或等同於該程序之戒癮治療完畢後3年內再
    犯。且依卷附被告之前案紀錄，曾因施用毒品案件經法院裁
    定送觀察勒戒後，認無繼續施用毒品之傾向，於101年10月1
    9日執行完畢釋放出所，並由檢察官為不起訴處分確定，此
    後被告雖有再犯施用毒品之案件，並經法院判處罪刑確定，
    但未有再受觀察、勒戒或強制戒治之執行，從而被告本次所
    犯施用第一、二級毒品犯行，揆諸上揭說明，並非於觀察、
    勒戒或強制戒治執行完畢釋放後三年內再犯，即不得依該條
    例第23條第2項規定逕行追訴處罰。上訴意旨以被告曾經檢
    察官為「附命緩起訴」，即等同已進行觀察、勒戒，卻未能
    履行該條件，則其再為本件施用毒品犯行，應依法訴追云云
    ，與修正後毒品危害防制條例第23條第2項之規定不合，本
    件起訴程式違背規定，原審為不受理之判決，並無違誤。檢
    察官上訴指摘原判決不當，為無理由，本案不經言詞辯論，
    予以駁回。
據上論斷，應依刑事訴訟法第373條、第368條、第372條，判決
如主文。　
中　　華　　民　　國　　110 　年　　3 　　月　　31　　日
                  刑事第六庭  審判長法　官  劉方慈
                                    法　官  曹馨方
                                    法　官  許曉微
以上正本證明與原本無異。
施用第二級毒品罪部分，不得上訴。
其餘部分如不服本判決，應於收受送達後20日內向本院提出上訴
書狀，其未敘述上訴之理由者並得於提起上訴後20日內向本院補
提理由書（均須按他造當事人之人數附繕本）「切勿逕送上級法
院」。
                                    書記官  徐仁豐
中　　華　　民　　國　　110 　年　　3 　　月　　31　　日
附件：臺灣桃園地方法院109年度審訴字第1029號刑事判決